臺灣臺中地方法院刑事判決　　　　　 95年度中簡上字第816號
上　訴　人
即　被　告　乙○○
選任辯護人　徐湘生 律師
上列上訴人因竊盜案件，不服本院臺中簡易庭九十五年度中簡字
第二六二六號中華民國九十五年九月二十九日第一審簡易判決（
聲請簡易判決處刑書案號：臺灣臺中地方法院檢察署九十五年度
偵字第一０二九七號），提起上訴，本院管轄第二審之合議庭逕
依通常程序為第一審判決如下：
    主    文
原判決撤銷。
乙○○無罪。
    理    由
一、聲請簡易判決處刑意旨略以：上訴人即被告（以下簡稱被告
    ）乙○○意圖為自己不法之所有，其固經本院民事執行處拍
    賣程序，買受告訴人甲○○位於臺中市○區○○○路六０八
    號（聲請簡易判決處刑書誤繕為六０八之一號）十四樓房地
    ，惟竟於民國九十四年八月二十六日，僱請不知情且不詳姓
    名之工人，將原置於該屋內告訴人所有之沙發、洗衣機、床
    組及廚房廚具等物，搬離該處。嗣告訴人於同年月二十八日
    ，欲開門進入上址發現無法進入，始悉上情；因認被告涉有
    刑法第三百二十條第一項之竊盜罪嫌云云。
二、按犯罪事實應依證據認定之，無證據不得認定犯罪事實。又
    不能證明被告犯罪者，應諭知無罪之判決，刑事訴訟法第一
    百五十四條第二項、第三百零一條第一項前段分別定有明文
    。另按刑法第三百二十條竊盜罪之成立，除未經同意破壞他
    人對其物之事實管領力，並建立自己對該物之事實上管領地
    位外，復須為竊取行為當時，行為人主觀上具有不法所有之
    意圖，始足當之；若行為人因誤信該物為自己所有或誤認該
    物已遭他人拋棄而為無主物方取用之，因欠缺不法所有之犯
    意，自難遽以竊盜罪相繩之。再刑法上之竊盜罪，須意圖為
    自己或第三人不法之所有，而取他人所有物，為其成立要件
    ，若行為人因誤信該物為自己所有，而取得之，即欠缺意思
    要件，縱其結果不免有民事上之侵權責任，要難認為構成刑
    法上之竊盜罪，最高法院二十三年上字第一八九二號亦著有
    判例可資參照。
三、檢察官認被告乙○○涉有前開竊盜罪嫌，無非係以前述犯罪
    事實，業據告訴人甲○○指訴綦詳，並據證人即前址所在大
    樓之管理員丁○○證述確實有看到被告所聘請之裝潢工人將
    前址屋內的沙發、洗衣機及一些廚房廚具搬走等情明確。且
    被告竟未先徵詢原屋主即告訴人之意，即擅將告訴人所有尚
    堪使用之上開物品移置丟棄，顯然被告主觀上係基於該等物
    品之所有權人之地位而行使處分權，其所為自符合刑法竊盜
    罪之構成要件等為其主要論據。訊據被告固坦認確有命裝潢
    工人搬移前址屋內之沙發等物品之情，惟堅詞否認有何竊盜
    犯行，辯稱：伊令工人搬走該房屋內之沙發、洗衣機、廚具
    等物品，並無將之據為己有的意思，而是因為伊拍得該房屋
    取得所有權後，想要再重新裝潢該房屋，伊以為該沙發等物
    品，是前屋主甲○○所廢棄不要的，所以才會要工人幫忙將
    之搬移丟棄，伊絕無不法所有之意圖，自不構成刑法所謂的
    竊盜等語。
四、經查：
（一）聲請簡易判決處刑意旨所指被告乙○○於上揭時間，命裝
      潢工人將原置於臺中市○區○○○路六０八號十四樓房屋
      內之沙發、洗衣機、床組及廚具等物搬離該處之情，業據
      告訴人甲○○於警詢、偵查中指訴綦詳（見他字卷第九頁
      至第一一頁，偵字卷第七頁至第八頁），並為被告所自承
      ，且經證人丁○○於偵查及本院審理時證述明確（見偵字
      卷第二五頁至第二六頁，本院卷第五０頁至第五四頁），
      已堪信為真實；惟此僅足以證明被告有自前述房屋內，將
      告訴人所有置於屋內之沙發等物品搬移出該處之客觀事實
      ，尚不足以證明被告主觀上係基於為自己或第三人不法所
      有之意圖，而取走該等沙發等物品，先予敘明。
（二）被告乙○○於九十四年六月二十八日得標買受原屬告訴人
      甲○○所有之前揭臺中市○區○○○路六０八號十四樓房
      地，並經繳足全部價金，本院民事執行處乃依照強制執行
      法之規定發給權利移轉證書，被告自領受證書之日起，已
      取得該等不動產所有權等情，有本院九十四年七月五日中
      院清民執九四執七字第一三三０六號不動產權利移轉證書
      及臺中市中山地政事務所建物所有權狀各一紙、臺中市中
      山地政事務所土地所有權狀二紙（均影本）在卷可憑（見
      他字卷第一三頁至第一六頁），是被告陳稱其係取得前揭
      房屋之所有權後，始僱請工人至現場欲裝潢內部，尚非無
      正當理由而不法入侵等語，堪信屬實。另證人丁○○已於
      偵查及本院審理時先後到庭均證稱：伊自九十三年四月間
      起即在告訴人甲○○所有之前揭房屋所在大樓擔任管理員
      ，伊印象中該房屋一直是租給學生使用的，很少看到告訴
      人在大樓出現過。後來該房屋被查封拍賣，學生就搬走了
      ，裡面有留下一些舊的沙發等物品。被告拍得此房屋後，
      有在九十四年八月底要朋友持所有權狀到場先行查看房屋
      狀況，之後在同年月二十六日，就僱請工人要裝潢房屋。
      因為大樓規定裝潢需先繳納保證金，所以伊有上樓到該房
      屋內詢問工人是否要作裝潢工程。伊有看到工人先將房屋
      內堆置之沙發、洗衣機、廚具等舊家俱清掉，在伊感覺那
      些家俱都很舊了，但是否還堪使用，伊並不清楚等語綦詳
      （見偵字卷第二五頁至第二六頁，本院卷第五０頁至第五
      四頁），被告既係於取得前揭房屋之所有權後，始僱請工
      人至現場欲為裝潢，且依證人丁○○所證，該房屋自承租
      之學生搬離後，已未再有人搬入居住，嗣經工人至現場後
      ，告知被告房屋內尚堆置有沙發等舊家俱後，其誤認該等
      家俱均係原屋主遺留並待清運之廢棄物，非無可能，被告
      因命裝潢工人逕將該等家俱處理丟棄，自難認其主觀上有
      何不法所有之犯意，其所為前揭辯詞，尚非全然無憑，當
      屬可信。公訴人雖以被告擅將告訴人所有尚堪使用之上開
      物品移置丟棄，顯然其主觀上係基於該等物品之所有權人
      之地位而行使處分權等情，而認被告有不法所有之犯意及
      竊盜之犯行；然刑法竊盜罪之成立，除未經同意破壞他人
      對其物之事實管領力，並建立自己對該物之事實上管領地
      位外，復須為竊取行為當時，行為人主觀上具有不法所有
      之意圖，始足當之，業如前述，本件被告既命裝潢工人逕
      將前述之舊家俱搬移丟棄，其主觀上自已認該等物品係屬
      原屋主遺留之廢棄物，則被告就該等物品實無據為己有之
      不法意圖而無竊盜之犯意，應甚為明確，本件自難遽以竊
      盜罪論擬，公訴人遽認被告所為涉犯刑法竊盜罪嫌，尚嫌
      速斷。
（三）綜上所述，就公訴人所主張之被告乙○○涉有竊取上述房
      屋內堆置之沙發、洗衣機、廚具等物品之罪嫌，因無證據
      可認被告有何不法所有之犯意存在，自無法以竊盜罪相繩
      之。此外，復查無其他積極證據足資證明被告確有檢察官
      所指之竊盜情事，本件即屬不能證明被告犯罪，依首揭刑
      事訴訟法之規定，自應對被告為無罪判決之諭知。
五、原簡易判決疏未詳究上情，對被告乙○○遽予論罪科刑，自
    非允洽，被告上訴意旨指摘原判決不當，為有理由。又檢察
    官聲請簡易處刑之案件，法院於審理後，認應為無罪判決之
    諭知者，應適用通常程序審判之，刑事訴訟法第四百五十二
    條、第四百五十一條之一第四項但書第三款定有明文，是本
    院管轄第二審之合議庭自應將原判決撤銷，改依通常程序為
    第一審諭知被告無罪之判決。
六、另公訴檢察官固於本院審理時更正聲請簡易判決處刑書所載
    犯罪事實，認被告乙○○所為應係犯刑法第三百五十四條之
    毀損罪；惟按檢察官代表國家提起公訴，依檢察一體原則，
    到庭實行公訴之檢察官如發現起訴書認事用法有明顯錯誤，
    固得本於自己確信之法律見解，於論告時變更起訴之法條，
    或另為其他適當之主張。然刑事訴訟之審判，係採彈劾主義
    ，亦即不告不理原則，法院對於被告之行為，應受審判之對
    象（範圍），乃指起訴書（或自訴狀）所記載之被告「犯罪
    事實」（包括與之有連續犯、想像競合犯、牽連犯等具有同
    一案件關係之犯罪事實）而言。起訴係一種訴訟上之請求，
    犯罪已經起訴，產生訴訟繫屬及訴訟關係，法院即有審判之
    權利及義務。是以若起訴書犯罪事實欄內，對此項行為已予
    以記載，即為法院應予審判之對象。審判之事實範圍，既以
    起訴之事實（包括擴張之事實）為範圍，如事實已經起訴而
    未予裁判，自屬違背法令，此觀刑事訴訟法第三百七十九條
    第十二款規定自明。訴經提起後，於符合同法第二百六十五
    條之規定，固許檢察官得為訴之追加，但仍以舊訴之存在為
    前提；必要時，檢察官亦得依同法第二百六十九條規定，以
    「撤回書」敘述理由請求撤回起訴；惟單一案件之事實，僅
    就一部分事實撤回起訴，基於審判不可分之關係，並不生撤
    回效力，而犯罪事實之一部減縮（即起訴事實大於判決事實
    ），應分別情形於理由內為說明，刑事訴訟法對此尚無所謂
    擬制撤回起訴之規定。又本法亦無如民事訴訟法設有訴之變
    更之規定，得許檢察官就其所起訴之被告或犯罪事實加以變
    更，其聲請變更，除係具有另一訴訟之情形，應分別辦理外
    ，並不生訴訟法上之效力，法院自不受其拘束。司法審判實
    務中，到庭實行公訴之檢察官於其提出之「論告書」或於言
    詞辯論時所為之主張或陳述，常有與起訴書所載犯罪事實不
    盡相同之情形。於此，應先究明其論告時之所述，究屬訴之
    追加、撤回或變更範疇，抑或係屬於起訴效力所及之他部事
    實之擴張、或起訴事實之一部減縮，而異其處理方式（如屬
    後者事實之擴張、減縮，應僅在促使法院之注意，非屬訴訟
    上之請求）。除撤回起訴已生效力，其訴訟關係已不存在，
    法院無從加以裁判外，其他各種情形，法院自不得僅就檢察
    官論告時所陳述或主張之事實為裁判，而置原起訴事實於不
    顧，此有最高法院九十五年度台上字第二六三三號判決要旨
    可資參照。另刑事訴訟法第三百條固明文規定有罪之判決得
    就起訴之犯罪事實變更檢察官所引應適用之法條，以期訴訟
    之便捷，但為兼顧被告之防禦權以求程序之公平，並符合彈
    劾主義不告不理之旨意，自須於公訴事實之同一性範圍內，
    始得自由認事用法。由於犯罪實乃侵害法益之行為，犯罪事
    實自屬侵害性之社會事實，亦即刑法加以定型化之構成要件
    事實，故此所謂「同一性」，應以侵害性行為之內容是否雷
    同，犯罪構成要件是否具有共通性（即共同概念）為準，若
    二罪名之構成要件具有相當程度之合而無罪質之差異時，
    始可謂具有同一性。本件聲請簡易判決處刑書所載「竊盜罪
    」之犯罪事實，係以不法手段占有領得財物，與公訴檢察官
    變更之「毀損罪」犯罪事實，並不需有以所有人自居之不法
    所有意圖不同，渠等之主觀要件既有差別，雖同以他人之財
    物為客體，且同為侵害財產法益之犯罪，仍不得逕認罪質並
    無差異而具有同一性，是公訴檢察官所為，顯非僅屬單純變
    更犯罪事實與起訴法條，而應係追加與原聲請簡易判決迥異
    之犯罪事實，其所補充或更正之犯罪事實與所犯法條亦成為
    另一不同之案件，若其表明確欲為追加起訴，本院即需另行
    審核是否符合法定追加起訴之程序要件，若程序合法，再為
    實質之審理，且絕不得置原聲請簡易判決處刑之竊盜犯罪事
    實於不顧而不予審究。公訴檢察官於本院審理時並未表明就
    該部分毀損之犯罪事實欲為追加起訴，基於不告不理之原則
    ，本院無從就該部分事實為程序或進而為實質之審理。本件
    原聲請簡易判決處刑書所載竊盜部分之犯罪事實，已經本院
    實質審理，並為無罪判決之諭知，業見前述，公訴檢察官於
    本院審理時所稱被告乙○○所涉之毀損犯嫌，則應由檢察官
    另為適法之處置，爰併此敘明之。
據上論斷，應依刑事訴訟法第四百五十五條之一第一項、第三項
、第四百五十二條、第三百六十九條第一項前段、第三百六十四
條、第三百零一條第一項，判決如主文。
本案經檢察官丙○○到庭執行職務。
中　　華　　民　　國　　96　　年　　1 　　月　　23　　日
                  刑事第一庭  審判長法  官  張國忠
                                    法  官  黃松竹
                                    法  官  陳思成
上正本證明與原本無異。
如不服本判決，應於送達後十日內向本院提出上訴狀（須附繕本
），上訴於臺灣高等法院臺中分院。
                                    書記官  王嘉麒
中　　華　　民　　國　　96　　年　　1 　　月　　23　　日
